【裁判字號】    99,小上,6
【裁判日期】    990729
【裁判案由】    清償債務
【裁判全文】
臺灣宜蘭地方法院民事裁定               99年度小上字第6號
上  訴  人  乙○○
被上訴人    臺灣新光商業銀行股份有限公司
法定代理人  丙○○
被上訴  人  新光行銷股份有限公司
法定代理人  甲○○
共      同
訴訟代理人  丁○○
上列當事人間請求清償債務事件，上訴人對於民國98年11月30日
本院羅東簡易庭98年度羅小字第190 號第一審判決提起上訴，裁
定決如下：
    主      文
上訴駁回。
第二審訴訟費用新臺幣壹仟伍佰元由上訴人負擔。
    理      由
一、按對於小額程序之第一審裁判之上訴，非以其違背法令為理
    由，不得為之；上訴狀應記載上訴理由，並表明原判決所違
    背之法令及其具體內容、依訴訟資料可認原判決有違背法令
    之具體事實，民事訴訟法第436條之24第2項、第436 條之25
    分別定有明文。又依同法第436條之32準用同法第468條及第
    469條第1 款至第5款規定，判決不適用法規或適用不當者，
    為違背法令；判決有同法第469條第1款至第5 款所列情形之
    一者，為當然違背法令。是當事人提起上訴，如依事訴訟法
    第436條之32準用同法第468條規定，以小額程序判決有不適
    用法規或適用法規不當為理由時，其上訴狀或理由書應有具
    體之指摘，並揭示該法規之條項或其內容。若係成文法以外
    之法則，應揭示該法則之旨趣；倘為司法院解釋或本院之判
    例，則應揭示該判解之字號或其內容；如依同法第436條之3
    2準用同法第469條第1款至第5款所列情形之一為理由時，其
    上訴狀或理由書，應揭示合於各該條款之事實。上訴狀或理
    由書如未依此項方法表明，或其所表明者，顯與上開法條規
    定之情形不相合時，即難認為已對小額程序第一審判決之違
    背法令有具體之指摘，其上訴自難認為合法。又在小額程序
    ，依民事訴訟法第436條之32第2項準用同法第469條第1款至
    第5款之規定，第6款不在準用之列，僅判決不備理由或理矛
    盾「非當然違背法令」，而非「判決不備理由及理由矛盾均
    不違背法令」，如『原審判決理由矛盾顯然影響判決之結論
    』，方屬第468 條所定判決不適用法規之違背法令，上訴人
    據此提起小額訴訟之第2 審上訴，得認合法（臺灣高等法院
    暨所屬法院90年法律座談會研討結果參照）。
二、本件上訴人對於適用小額程序之第1 審判決提起上訴，其上
    訴理由略為：「按對於民事訴訟法第436條之24第2 項規定，
    對小額程序之第1 審裁判之上訴或抗告，非以其違背法令為
    理由，不得為之。判決不適用法規或適用不當者，為違背法
    令。有下列各款情形之一者，其判決當然違背法令：判決不
    備理由或理由矛盾者。查：(1)系爭借貸契約非伊所寫，亦非
    伊親筆簽名，伊曾加入善美得直銷公司，依公司規定得繳交
    身分證、提供相關身家資料，該契約應為伊上線陸如虹所為
    ，並冒用伊資料，且此非單一事件，陸如虹所涉背信、偽造
    等刑事案件近10件，陸續於台北高雄等地方法院檢察署偵查
    中，故原審未當庭驗明筆跡，即逕自推論係「被告辯稱未簽
    約云云，顯不足採」，乃構成判決當然違背法令。(2)伊根本
    未借貸，當然也沒有拿到所謂借貸後所購買之物，依民法第
    153條第1項、第474條第1項規定，消費借貸契約為要物契約
    ，這種契約自始即無法律上的效力。系爭契約書特約經銷商
    為柏澤公司，可以將該公司負責人、吳祥隆以關係人或證人
    身分出庭，查證柏澤公司負責人與申請書上經辦人吳祥隆之
    間有無關係，三方對質可查明貸款之金錢流向及有無商品出
    售情況，有無冒貸或「假分期、真詐財」。不料，原審竟以
    「吳祥隆與柏澤公司無關尚無證據可資證明…」，而改採被
    上訴人的主張，判決不適用法規，違背法令。(3)判決書中「
    原告在撥款前未與被告親自對保、簽署文件，嚴重違反銀行
    內部流程，違反銀行法第45條之1第1項及消費者保護法第12
    條規定…其性質應屬取締規定，而非效力規定，主管機關得
    依銀行法為罰鍰之處分，非謂銀行放款行為均屬無效…」，
    試問國內哪家金融機關不必經過收件、照會、審核、照會、
    對保、撥款等程序，即能讓消費者小額借貸，既然被上訴人
    在撥款前有嚴重瑕疵，事出必有因，當然也不能反因為果，
    硬要伊概括承受，推卸所有應負之責任，若當初銀行能善盡
    把關之責，就不會造成諸多後遺症。依據金管會於88年12月
    27日發布的「金融機構作業委託他人處理應注意事項」第2
    條規定金融機構對委外事項應指定專責單位加強控管。第4
    條規定金融機構作業委外如因委託機構或其僱用人之疏失致
    客戶權益受損，仍應對客戶負責。因此伊爰引上開注意事項
    要求被上訴人自行承擔風險，不應轉嫁給伊等語。故聲明請
    求廢棄原判決廢棄，並駁回被上訴人在第1審之訴及假執行
    之聲請駁回等語。
三、被上訴人則以：(一)程序方面：依上訴人之上訴理由狀，並
    未具體說明原審之判決究竟何處違背法令。又關於上訴人敘
    及應將柏澤公司負責人、吳祥隆以關係人或證人身分出庭，
    查證該公司負責人與申請書上經辦人吳祥隆之間有無關係乙
    節，此項攻擊方法未據上訴人於原審提出，至第2 審始行主
    張，已屬新的攻擊防禦方法，依民事訴訟法第436條之28 規
    定，依法不得准許。(二)實體方面：1.系爭申請書上有上訴
    人簽名，其雖否認為其親自簽寫，惟縱所辯屬實，按借貸契
    約之成立並非專以申請表等書面資料證之，若被上訴人能提
    出其他證據資料證明有契約之合意存在，仍足以證明借貸契
    約之合致成立。本件被上訴人之徵審人員確曾於上訴人申辦
    未久之93年9 月15日以電話徵信方式與其聯絡，上訴人明白
    承認申請書上之簽名為其親簽，答覆內容亦均與申請書上所
    填內容相吻合，有錄音譯文可證，被上訴人於原審當庭提示
    譯文供其閱覽時亦表示無意見，並未否認該錄音內容之真實
    性，是上訴人辯稱契約無效自不可採。再者，上訴人係為購
    買商品，獲得融資及分期繳納之利益，而填載消費性商品貸
    款契約書申請表，依申請表約定事項欄第3 點所載，可知被
    上訴人係受上訴人之委託及指示將款項撥付予訴外人柏澤公
    司，故兩造間之消費借貸契約已因上述方式之撥款而成立。
    故上訴人辯稱原判決構成違背法令，難認已具體指摘。2.關
    於上訴人敘及應將柏澤公司負責人、吳祥隆以關係人或證人
    身分出庭，查證該公司負責人與申請書上經辦人吳祥隆之間
    有無關係，其並無法提出相關事證，且此未據上訴人於原審
    提出，至第2 審始行主張，已屬新的攻擊防禦方法，不應准
    許。3.銀行法第45條之1第1項規定之性質屬取締規定，非效
    力規定，無民法第71條之適用，原審亦認上訴人此主張容有
    誤會。另「金融機構作業委託他人處理應注意事項」等條款
    ，僅屬行政命令，位階低於法律，且上訴人亦未明確指出被
    上訴人有何疏失之處，尚難以此圖卸應負之清償責任等語置
    辯，並聲明請求駁回上訴。
四、經查：
(一)上訴人指摘原審未當庭驗明筆跡，即逕自推論係「被告辯稱
    未簽約云云，顯不足採」，乃構成不適用法規或適用不當、
    判決不備理由或理由矛盾之違背法令云云。惟觀諸其上訴理
    由僅泛稱此業已構成違背法令，然並未具體指明原審未當庭
    驗明筆跡之行為，究係違背何法規之條項或其內容（若係成
    文法以外之法則，應揭示該法則之旨趣；倘為司法院解釋或
    本院之判例，則應揭示該判解之字號或其內容），依首揭說
    明，已難認其對原判決之違背法令有具體之指摘，而難認合
    法。再者，原審認定上訴人未簽約云云並不足為採，業據於
    判決理由中詳載：「被告（即上訴人）初於98年8月5日本院
    審理時否認於系爭契約上簽名，辯稱：系爭契約上的簽名是
    陸如虹偽造的云云，嗣於98年9月2日本院審理時坦認稱：伊
    有收到原告（即被上訴人）寄送之帳單，只是沒有拆開來看
    就交給陸如虹，帳單上是記載伊的名字，伊知道陸如虹使用
    伊姓名，原告也有以電話與伊核對身份資料，原告提出的錄
    音內容確實是伊與原告行員之對話等語，惟同時辯稱：伊電
    話中的原意不是承認有簽約，是因為原告一直向伊催討，伊
    為了安撫原告而說謊云云，經本院於98年10月1 日提示本院
    製作之錄音譯文供被告閱覽，被告又表示：無意見等語，其
    說詞前後反覆不一，是否可信實有疑義。被告雖辯稱：伊是
    為了安撫原告而說謊云云，然並未否認原告所提93年9 月15
    日上午11時38分錄音內容之真實性，依錄音內容顯示：『（
    被告）喂。（原告行員）請問是乙○○先生嗎？（被告）是
    。（原告行員）你好，我誠泰銀行。（被告）你好。（原告
    行員）你之前要購買聖美德床辦理分期，現在方便跟你核對
    資料嗎？（被告）好。（原告行員）你分24期，1期13,730
    。（被告）對。（原告行員）請問一下你一次購買幾張床？
    （被告）2張。（原告行員）2張？（被告）對。（原告行員
    ）你用一般繳款還是信用卡扣款？（被告）我是用分期的。
    （原告行員）對，是要用寄帳單給你，那你每個個月去seve
    n 繳，還是說？（被告）對。（原告行員）這樣子，那帳單
    寄到那邊？（被告）寄到那個蘇澳鎮○○路。（原告行員）
    162 巷11號。（被告）11號。（原告行員）戶籍這邊？（被
    告）對。（原告行員）好，那申請書簽名是你本人親簽的嗎
    ？（被告）對。（原告行員）身份證字號G120878後三碼是
    多少？（被告）8967。（原告行員）8967，那你目前在自由
    時報是記者？（被告）記者，對對。（原告行員）那陳美方
    是你…姊姊？（被告）大姊。（原告行員）她知道你要購買
    這個床嗎？（被告）知道。（原告行員）這邊知道就對了。
    （被告）對對。（原告行員）好，那這樣子就可以了，謝謝
    你…』等情，足證被告確知悉有因購買商品而辦理分期貸款
    之情事，應有與原告簽訂系爭契約之合意。況原告向被告核
    對之資料包括有購買之物品、期數、每期價格、繳款方式、
    帳單地址、身份證號碼、職業與親友等資訊，倘被告未親簽
    申請書，焉有可能為與申請書內容相同之答覆」之得心證的
    理由。觀諸上開判決理由之內容，其論理乃屬一致，並無存
    有「原判決理由矛盾顯然影響判決之結論」之情事，是依首
    揭說明，上訴人據此提起小額訴訟之第2 審上訴，亦難認屬
    合法。
(二)上訴人復指摘伊未借貸，亦未拿到借貸後所購買之物，應不
    成立消費借貸契約，並請求傳訊訴外人柏澤公司公司負責人
    、吳祥隆，以查證柏澤公司負責人與申請書上經辦人吳祥隆
    之間有無關係，三方對質可查明貸款之金錢流向及有無商品
    出售情況。然原審竟以「吳祥隆與柏澤公司無關尚無證據可
    資證明…」，而有判決不適用法規之違背法令云云。惟查，
    上訴人於原審中並未曾請求傳訊訴外人柏澤公司之負責人及
    吳祥隆為證，而觀諸其上訴理由空言泛稱此乃構成違背法令
    ，仍未具體指明原審未傳訊上開證人（上訴人於原審中亦未
    曾為此請求）之行為，究係違背何法規之條項或其內容（若
    係成文法以外之法則，應揭示該法則之旨趣；倘為司法院解
    釋或本院之判例，則應揭示該判解之字號或其內容），自難
    認業對於原判決之違背法令有具體之指摘。再者，原審認定
    上訴人辯稱系爭借貸款項未交付乙節應不足採，亦據於判決
    理由中詳載：「原告係將款項匯入柏澤公司，而非被告或被
    告指定之帳戶，是兩造間之消費借貸契約欠缺要物性云云，
    惟被告係為購買商品，獲得融資及分期繳納之利益，而填載
    消費性商品貸款契約書申請表，依申請表正面下方約定事項
    欄第3點所載：『申請人及連帶保證人同意並授權誠泰行銷
    股份有限公司及誠泰商業銀行，得於特約商（經銷商）備齊
    各項撥款文件並經審核無誤後，由誠泰商業銀行逕行將准貸
    款項撥付誠泰行銷股份有限公司指定之帳戶內，再由誠泰行
    銷股份有限公司轉播入特約商（經銷商）指定之帳戶內，絕
    無異議。倘因此發生損失或事故，均願自負全責，概與誠泰
    商業銀行及誠泰行銷股份有限公司無涉，且本項撥款委任非
    經誠泰商業銀行之同意，不得持任何理由撤銷。』可知原告
    係受被告之委託及指示將款項撥付予柏澤公司，作為被告向
    柏澤公司購買商品之對價，是原告將款項撥付予柏澤公司之
    瞬間，即同時完成了將款項交付予被告，再由被告交付予柏
    澤公司之法律行為。」之得心證的理由。觀諸上開判決理由
    之內容，其論理乃屬一致，亦無存有「原判決理由矛盾顯然
    影響判決之結論」之情事，是上訴人據此節，提起小額訴訟
    之第2審上訴，仍難認合法。
(三)上訴人另指摘依據金管會於88年12月27日發布的「金融機構
    作業委託他人處理應注意事項」第2條、第4條規定，及銀行
    法銀行法第45條之1第1項及消費者保護法第12條規定，系爭
    契約應屬無效，被上訴人應自行承擔風險，不應轉嫁給伊云
    云。然有關上訴人所提「金融機構作業委託他人處理應注意
    事項」第2條、第4條此項攻擊、防禦方法，並未據上訴人於
    原審中提出，而其空言依此被上訴人應自行承擔風險，不應
    轉嫁給伊云云，然並未具體指明原審未適用此行政命令，究
    係違背何法規之條項或其內容（若係成文法以外之法則，應
    揭示該法則之旨趣；倘為司法院解釋或本院之判例，則應揭
    示該判解之字號或其內容），難認其業對原判決之違背法令
    有具體之指摘。再者，上訴人空言指摘被上訴人未善盡內控
    責任，並未據其於原審中提出證據為佐，且原審認定縱銀行
    未依銀行法第45條之1第1項建立內部控制與稽核制度、內部
    處理制度與程序、內部作業制度與程序或未確實執行者，僅
    主管機關得依銀行法第129條第7款規定為罰鍰之處分，非謂
    銀行放款行為均屬無效乙節，亦據於判決理由中詳載：「被
    告於93年9 月15日上午11時38分之通聯中，明白承認申請書
    上之簽名為被告親簽，且被告電話中之答覆均與申請書上所
    載內容相吻合，是被告辯稱未親自簽署文件乙節即不可信，
    其以此為前提指摘系爭契約無效自不可採。況銀行法第45條
    之1第1項係規定：『銀行應建立內部控制及稽核制度；其目
    的、原則、政策、作業程序、內部稽核人員應具備之資格條
    件、委託會計師辦理內部控制查核之範圍及其他應遵行事項
    之辦法，由主管機關定之。』其性質應屬取締規定，而非效
    力規定，無民法第71條之適用。」之得心證的理由。觀諸上
    開判決理由之內容，其論理乃屬一致，並無存有「原判決理
    由矛盾顯然影響判決之結論」之情事，是上訴人據此節，提
    起小額訴訟之第2審上訴，亦難認合法。
五、綜上所述，上訴人對於原審之判決並未於上訴理由中具體指
    出有何違背法規之條項、內容，或成文法以外之法則之旨趣
    ，亦未指出依訴訟資料有何判決違背法令之具體事實，揆諸
    首開說明，尚難僅以其上訴理由敘及「已然違背法令」、「
    判決不適用法規違背法令」等文字，即謂其已合法表明上訴
    理由。又在小額程序關於判決不備理由或理由矛盾之違背法
    令，僅於「原審判決理由矛盾顯然影響判決之結論」時，方
    屬第468 條所定判決不適用法規之違背法令，上訴人據此提
    起小額訴訟之第2 審上訴始得認合法，然依上開說明，本件
    亦無存有上揭情事。此外，「當事人於第2 審程序不得提出
    新攻擊或防禦方法。但因原法院違背法令致未能提出者，不
    在此限。」民事訴訟法第436條之28 亦定有明文。是本件上
    訴人謂應傳訊訴外人柏澤公司公司負責人、吳祥隆與其三方
    對質查明貸款之金錢流向及有無商品出售情況，或適用金管
    會於88年12月27日發布的「金融機構作業委託他人處理應注
    意事項」第2條、第4條規定等節，均未據其於原審中提出，
    核其性質乃欲於上訴程序中另行提出新的攻擊防禦方法，亦
    非屬合法。從而，本件上訴難謂為合法，應予駁回。
六、依民事訴訟法第436條之32第2項、第444條第1項、第95條、
    第78條，裁定如主文。
中    華    民    國    99    年    7    月    29     日
                臺灣宜蘭地方法院民事庭
                  審判長法官  楊麗秋
                      法  官  張軒豪
                      法  官  林翠華
正本係照原本作成。
本裁定不得抗告。
中    華    民    國    99    年    7     月   29     日
                      書記官  劉謹翊

司法院資訊處製作；財團法人民間司法改革基金會備份。
